ACORDAO-COMPLETO-2524638

ACÓRDÃO 993/2022 ATA 4/2022 - PRIMEIRA CÂMARA

VISTOS, relatados e discutidos estes autos de tomada de contas especial instaurada pelo Fundo Nacional de Desenvolvimento da Educação (FNDE) em desfavor dos ex-prefeitos de Pilão Arcado/BA, Srs. Wagner Teixeira Santana (gestão de 1/1/2005 a 28/5/2006) , e Adão José de Santana (gestão de 29/5/2006 a 31/12/2006) , em razão da não comprovação da boa e regular aplicação dos recursos federais recebidos no âmbito do Programa de Apoio aos Sistemas de Ensino para Atendimento de Jovens e Adultos (Peja) , exercício de 2006.
ACORDAM os Ministros do Tribunal de Contas da União, reunidos em sessão de 1ª Câmara, ante as razões expostas pelo Relator, em:
9.1. julgar irregulares as contas de Wagner Teixeira Santana (XXX.684.395-XX) e Adão José de Santana (XXX.557.835-XX) , com fundamento dos arts. 1º, inciso I, 16, inciso III, alínea "c", da Lei 8.443/1992, c/c  arts. 1º, inciso I, e 209, inciso III, do Regimento Interno do TCU;
9.2 condenar os responsáveis, com fundamento no art. 19, caput, da Lei 8.443/1992, c/c com o art. 210 do RI/TCU, ao pagamento das quantias a seguir especificadas, com a fixação do prazo de 15 (quinze) dias, a contar da notificação, para comprovar, perante o Tribunal (art. 23, inciso III, alínea "a", da Lei 8.443/1992, c/c art. 214, inciso III, alínea "a", do RI/TCU) , o recolhimento das dívidas aos cofres do Fundo Nacional de Desenvolvimento da Educação (FNDE) , atualizadas monetariamente e acrescidas dos juros de mora, calculados da data indicada até a data do efetivo recolhimento e com o abatimento de valores acaso já satisfeitos, na forma prevista na legislação em vigor:
9.2.1. Wagner Teixeira Santana (XXX.684.395-XX) :
	Data de ocorrência
	Valor histórico (R$) 

	09/05/2006
	93.150,00

9.2.2. Adão José de Santana (CPF XXX.557.835-XX) :
	Data de ocorrência
	Valor histórico (R$) 

	1/6/2006
	28.710,00

	4/7/2006
	23.326,68

	7/7/2006
	28.450,00

	25/7/2006
	5.000,00

	1/8/2006
	18.900,00

	2/8/2006
	32.710,00

	4/10/2006
	32.750,00

	22/11/2006
	32.750,00

	5/12/2006
	32.750,00

	12/12/2006
	32.750,00

9.3. autorizar, desde logo, a cobrança judicial das dívidas, caso não atendidas as notificações, na forma do disposto no art. 28, inciso II, da Lei 8.443/1992;
9.4. autorizar, desde logo, caso solicitado e o processo não tenha sido remetido para cobrança judicial, o pagamento das dívidas em até 36 (trinta e seis) parcelas mensais e consecutivas, nos termos do art. 26 da Lei 8.443/1992, c/c o art. 217 do Regimento Interno/TCU, fixando-se o vencimento da primeira parcela em 15 (quinze) dias, a contar do recebimento da notificação, e o das demais a cada mês, devendo incidir sobre cada valor mensal os correspondentes acréscimos legais, na forma prevista na legislação em vigor, sem prejuízo de alertar o responsável de que a falta de comprovação do recolhimento de qualquer parcela implicará o vencimento antecipado do saldo devedor;
9.5. encaminhar cópia deste acórdão aos responsáveis e ao FNDE, para conhecimento, e ao Procurador-Chefe da Procuradoria da República no Estado da Bahia, nos termos do art. 16, § 3º, da Lei 8.443/1992, c/c o art. 209, § 7º, do Regimento Interno do TCU, para adoção das providências que considerar cabíveis.

Tomada de Contas Especial instaurada pelo Fundo Nacional de Desenvolvimento da Educação em desfavor dos ex-prefeitos de Pilão Arcado/BA, em razão da não comprovação da boa e regular aplicação dos recursos federais recebidos no âmbito do Programa de Apoio aos Sistemas de Ensino para Atendimento de Jovens e Adultos (Peja), no exercício de 2006.

Primeira Câmara

Município de Pilão Arcado/BA.

3. Interessados/Responsáveis:
3.1. Interessado: Fundo Nacional de Desenvolvimento da Educação (00.378.257/0001-81).
3.2. Responsáveis: Adão Jose de Santana (XXX.557.835-XX); Wagner Teixeira Santana (619.684.39587).

13.1. Ministros presentes: Walton Alencar Rodrigues (Presidente), Vital do Rêgo (Relator) e Jorge Oliveira.
13.2. Ministro-Substituto convocado: Augusto Sherman Cavalcanti.

ACORDAO-COMPLETO-2578049

Acórdão 2534/2023 - Primeira Câmara

VITAL DO RÊGO

Adoto como parte do relatório a instrução elaborada pela Secretaria de Controle Externo de Tomada de Contas Especial (peça 81) , a seguir transcrita com os ajustes de forma pertinentes, a qual contou com a anuência de seus dirigentes (peças 82 e 83) :
Cuidam os autos de tomada de contas especial instaurada pelo Fundo Nacional de Desenvolvimento da Educação (FNDE) , em desfavor dos Srs. Wagner Teixeira Santana, prefeito municipal de Pilão Arcado/BA no período de 1/1/2005 a 28/5/2006, e Adão José de Santana, prefeito municipal de Pilão Arcado/BA no período de 29/5/2006 a 31/12/2006, em razão da omissão no dever de prestar contas dos recursos recebidos no âmbito do Programa de Apoio aos Sistemas de Ensino para Atendimento de Jovens e Adultos (Peja) , no exercício de 2006, cujo prazo para prestação de contas foi 31/7/2007.
Embora a obrigação da apresentação da prestação de contas tenha recaído na gestão do sucessor, Roberto Alves Martins (gestão 2007-2008) , conforme registrado no item 11 do relatório do tomador de contas (peça 23) , este adotou as medidas de resguardo ao erário, conforme registro do efeito suspensivo vigente no SiGPC (peça 4) .
HISTÓRICO
Em 31/3/2007, com fundamento na IN/TCU 71/2012, alterada pela IN/TCU 76/2016 e DN/TCU 155/2016, o dirigente do Fundo Nacional de Desenvolvimento da Educação autorizou a instauração da tomada de contas especial (peça 1) . O processo foi registrado no sistema e-TCE com o número 1579/2018.
Os recursos repassados pelo FNDE ao município de Pilão Arcado/BA no âmbito do Programa de Apoio aos Sistemas de Ensino para Atendimento de Jovens e Adultos (Peja) , exercício 2006, totalizaram R$ 393.500,00 (peça 7) . 
O fundamento para a instauração da tomada de contas especial, conforme consignado na matriz de responsabilização elaborada pelo tomador de contas, foi a constatação da omissão na prestação de contas.
Os responsáveis arrolados na fase interna foram devidamente comunicados e, diante da ausência de justificativas suficientes para elidir a irregularidade e da não devolução dos recursos, instaurou-se a tomada de contas especial.
No relatório (peça 23) , o tomador de contas concluiu que o prejuízo importaria no valor original de R$ 393.500,00, imputando-se a responsabilidade aos Srs. Wagner Teixeira Santana, prefeito municipal de Pilão Arcado/BA no período de 1/1/2005 a 28/5/2006, e Adão José de Santana, prefeito municipal de Pilão Arcado/BA no período de 29/5/2006 a 31/12/2006.
Consta da Ação Civil Pública (peça 18, p. 10) contra os ex-prefeitos Wagner Teixeira Santana e Adão José de Santana informação que esclarece e apresenta os períodos de seus mandatos no ano de 2006, nos seguintes termos:
Os réus exerceram, no exercício de 2006, o cargo de prefeito municipal de Pilão Arcado. O Primeiro, porque eleito no prélio eleitoral de 2004 para o quadriênio 2005/2008, exerceu o mandato somente até a data de 28/05/2006, quando fora definitivamente afastado das referidas funções por ordem da Justiça Eleitoral, que havia cassado seu mandato. Também por ordem da Justiça Eleitoral, e na mesma oportunidade, se determinou (e posteriormente se realizou) nova eleição no Município, tendo até o novo prélio assumido o cargo de Prefeito Municipal o Segundo Réu, então Presidente da Câmara Municipal, de modo que fora ele o chefe do Executivo municipal durante o período de 29/05/2006 até 31/12/2006.
Ademais, o FNDE juntou aos autos desta TCE notícia do site jusbrasil.com.br com informação sobre a cassação do Sr. Wagner Teixeira Santana e a realização de eleição suplementar em 17/12/2006 no município de Pilão Arcado/BA (peça 5) . 
Em 19/6/2019, a Controladoria-Geral da União emitiu o relatório de auditoria (peça 24) , em concordância com o relatório do tomador de contas. O certificado de auditoria e o parecer do dirigente do órgão de controle interno concluíram pela irregularidade das presentes contas (peças 25 e 26) .
Em 11/7/2019, o ministro responsável pela área atestou haver tomado conhecimento das conclusões contidas no relatório e certificado de auditoria, bem como do parecer conclusivo do dirigente do órgão de controle interno, manifestando-se pela irregularidade das contas, e determinou o encaminhamento do processo ao Tribunal de Contas da União (peça 27) .
Na instrução inicial (peça 32) , analisando-se os documentos nos autos, concluiu-se pela necessidade de realização de citação para a seguinte irregularidade: 
Irregularidade 1: não comprovação da boa e regular aplicação dos recursos federais repassados ao município de Pilão Arcado - BA, em face da omissão no dever de prestar contas dos valores transferidos, no âmbito do Programa de Apoio aos Sistemas de Ensino para Atendimento de Jovens e Adultos (Peja) , no exercício de 2006, cujo prazo encerrou-se em 31/3/2007.
Evidências da irregularidade: Relatório de TCE 553/2018 (peça 23) , Informação FNDE 137/2015 (peça 29) e Informação FNDE 226/2017 (peça 30) .
Normas infringidas: art. 37, caput, c/c o art. 70, parágrafo único, da Constituição da República Federativa do Brasil; art. 93, do Decreto-lei 200/1967; art. 66, do Decreto 93.872/1986; Capítulo VI da Resolução CD/FNDE 23, de 24 de abril de 2006.
Débito relacionado ao responsável Wagner Teixeira Santana:
	Data de ocorrência
	Valor histórico (R$) 

	09/05/2006
	66.300,00

	09/05/2006
	8.950,00

	09/05/2006
	8.950,00

	09/05/2006
	8.950,00

Valor atualizado do débito (sem juros) em 28/9/2020: R$ 193.677,48.Cofre credor: Fundo Nacional de Desenvolvimento da Educação.
Responsável: Wagner Teixeira Santana.
Conduta: não demonstrar a boa e regular aplicação dos recursos federais recebidos e geridos por meio do instrumento em questão, no exercício de 2006, em face da omissão na prestação de contas, cujo prazo encerrou-se em 31/3/2007.
Nexo de causalidade: a conduta descrita impediu o estabelecimento do nexo causal entre as possíveis despesas efetuadas com os recursos recebidos, no âmbito do instrumento em questão, no exercício de 2006.
Culpabilidade: não há excludentes de ilicitude, de culpabilidade e de punibilidade; é razoável supor que o responsável tinha consciência da ilicitude de sua conduta; era exigível conduta diversa da praticada, qual seja, desincumbir-se do seu dever por meio da apresentação da prestação de contas no prazo e forma devidos. 
Débitos relacionados ao responsável Adão José de Santana:
	Data de ocorrência
	Valor histórico (R$) 

	01/06/2006
	19.760,00

	01/06/2006
	8.950,00

	04/07/2006
	23.326,68

	07/07/2006
	8.950,00

	07/07/2006
	19.500,00

	25/07/2006
	5.000,00

	01/08/2006
	8.950,00

	01/08/2006
	9.950,00

	02/08/2006
	21.060,00

	02/08/2006
	11.650,00

	04/10/2006
	8.950,00

	04/10/2006
	23.800,00

	22/11/2006
	23.800,00

	22/11/2006
	8.950,00

	05/12/2006
	8.950,00

	05/12/2006
	23.800,00

	12/12/2006
	8.950,00

	12/12/2006
	23.800,00

Valor atualizado do débito (sem juros) em 28/9/2020: R$ 555.412,44.Cofre credor: Fundo Nacional de Desenvolvimento da Educação.
Responsável: Adão José de Santana.
Conduta: não demonstrar a boa e regular aplicação dos recursos federais recebidos e geridos por meio do instrumento em questão, no exercício de 2006, em face da omissão na prestação de contas, cujo prazo encerrou-se em 31/3/2007.
Nexo de causalidade: a conduta descrita impediu o estabelecimento do nexo causal entre as possíveis despesas efetuadas com os recursos recebidos, no âmbito do instrumento em questão, no exercício de 2006.
Culpabilidade: não há excludentes de ilicitude, de culpabilidade e de punibilidade; é razoável supor que o responsável tinha consciência da ilicitude de sua conduta; era exigível conduta diversa da praticada, qual seja, desincumbir-se do seu dever por meio da apresentação da prestação de contas no prazo e forma devidos. 
Encaminhamento: citação.
Em cumprimento ao pronunciamento da unidade (peça 34) , foi efetuada a citação dos responsáveis, como segue:
 Wagner Teixeira Santana:
	Comunicação: Ofício 5588/2019 - Seproc (peça 38) 
Data da Expedição: 2/10/2019
Data da Ciência: não houve (número inexistente) (peça 40) 
Observação: Ofício enviado para o endereço do responsável cadastrado na base de dados da Receita Federal (CPF) (peças 36 e 60) .
	
	Comunicação: Ofício 12022/2019 - Seproc (peça 44) 
Data da Expedição: 29/11/2019
Data da Ciência: 10/12/2019 (peça 46) 
Nome Recebedor: Rui Carlos F. Carvalho
Observação: Ofício enviado para o endereço do responsável cadastrado na base de dados do Renach (carteira de habilitação) (peças 42 e 61) .
Fim do prazo para a defesa: 25/12/2019
	
	Comunicação: Ofício 12023/2019 - Seproc (peça 43) 
Data da Expedição: 29/11/2019
Data da Ciência: 10/12/2019 (peça 45) 
Nome Recebedor: Rui Carlos F. Carvalho
Observação: Ofício enviado para o endereço do responsável no SAAE de Pilão Arcado (onde exerce a função de administrador) , conforme pesquisa de endereço em sistema custodiado pelo TCU e outros (peças 42; 62; 64, p. 1; e 63) .
Fim do prazo para a defesa: 25/12/2019
	
	Comunicação: Ofício 6042/2020 - Seproc (peça 51) 
Data da Expedição: 13/3/2020
Data da Ciência: não houve (não procurado) (peça 54) 
Observação: Ofício enviado para o endereço do responsável cadastrado na base de dados da Receita Federal (CPF) (peças 36 e 60) .
	
	Comunicação: Ofício 6044/2020 - Seproc (peça 50) 
Data da Expedição: 13/3/2020
Data da Ciência: não houve (número inexistente) (peça 52) 
Observação: Ofício enviado para o endereço do responsável cadastrado na base de dados do Renach (carteira de habilitação) (peças 42 e 61) .
	
	Comunicação: Edital 1045/2020 - Seproc (peça 55) 
Data da Publicação: 7/8/2020 (peça 56) 
Fim do prazo para a defesa: 22/8/2020
	
 Adão José de Santana:
	Comunicação: Ofício 5586/2019 - Seproc (peça 37) 
Data da Expedição: 2/10/2019
Data da Ciência: não houve (endereço insuficiente) (peça 39) 
Observação: Ofício enviado para o endereço do responsável cadastrado na base de dados da Receita Federal (CPF) (peças 35 e 58) .
	
	Comunicação: Edital 0065/2020 - Seproc (peça 47) 
Data da Publicação: 31/1/2020 (peça 48) 
Fim do prazo para a defesa: 15/2/2020
	
No que se refere ao Sr. Adão José de Santana, inicialmente, não havia sido efetuada nenhuma tentativa de citação em outros endereços além do CPF, uma vez que o termo juntado ao processo (peça 41) declara não haver endereços alternativos disponíveis no DGI-Consultas.
Consulta ao DGI, realizada em 28/9/2020, permitiu atestar que não há endereço disponível na base do Renach (carteira de habilitação) e no TSE (cadastro eleitoral) , tampouco foi encontrado endereço de empresas associado ao responsável no DGI.
Apesar de terem sido localizados outros processos do responsável no TCU, não foi possível identificar notificações bem sucedidas.
Entretanto, foi possível identificar que o Sr. Adão José de Santana era servidor da Secretaria de Recursos Hídricos e Iluminação do município de Pilão Arcado/BA, conforme consta da folha de pagamento de maio/2020, última disponível no portal do município (peças 64 e 63, p. 1) quando foi elaborada a instrução anterior (peça 66) , que considerou prudente, com fulcro no art. 76 do Código Civil, por configurar domicílio necessário, primeiramente, encaminhar a citação do Sr. Adão José de Santana para o seguinte endereço (peça 64, p. 2) : Secretaria de Recursos Hídricos e Iluminação, Rua Cornélio Pereira, Centro, Pilão Arcado/BA, Cep. 47.240-000.
Em cumprimento ao pronunciamento da unidade (peça 68) , foi efetuada a citação do responsável, como segue:
	Comunicação: Ofício 53922/2020 - Seproc (peça 70) 
Data da Expedição: 21/10/2020
Data da Ciência: não houve (não procurado) (peça 72) 
Observação: Ofício enviado para o endereço da Secretaria de Recursos Hídricos e Iluminação, onde o Sr. Adão José de Santana ocupava o cargo de Secretário (peças 63 e 64) . 

	Comunicação: Ofício 16306/2021 - Seproc (peça 74) 
Data da Expedição: 19/5/2021
Data da Ciência: não houve (não procurado) (peças 75 e 76) 
Observação: Ofício enviado para o endereço da Secretaria de Recursos Hídricos e Iluminação, onde o Sr. Adão José de Santana ocupava o cargo de Secretário (peças 63 e 64) .

	Comunicação: Edital 0866/2021 - Seproc (peça 77) 
Data da Publicação: 3/9/2021 (peça 78) 
Fim do prazo para a defesa: 22/9/2021

Portanto, esgotadas todas as alternativas possíveis de localização do responsável, não tendo sido exitosas, promoveu-se a citação de Adão José de Santana por edital (peça 78) .
Conforme Despacho de Conclusão das Comunicações Processuais (peça 79) , as providências inerentes às comunicações processuais foram concluídas. 
Transcorrido o prazo regimental, os responsáveis Wagner Teixeira Santana e Adão José de Santana permaneceram silentes, devendo ser considerados reveis, nos termos do art. 12, § 3º, da Lei 8.443/1992.
ANÁLISE DOS PRESSUPOSTOS DE PROCEDIBILIDADE DA IN/TCU 71/2012
Avaliação de Viabilidade do Exercício do Contraditório e Ampla Defesa
Verifica-se que não houve o transcurso de mais de dez anos desde o fato gerador sem que tenha havido a notificação dos responsáveis pela autoridade administrativa federal competente (art. 6º, inciso II, c/c art. 19 da IN/TCU 71/2012, modificada pela IN/TCU 76/2016) , uma vez que o fato gerador da irregularidade sancionada ocorreu em 1/4/2007, haja vista que o vencimento do prazo para prestação de contas deu-se em 31/3/2007, e os responsáveis foram notificados sobre a irregularidade pela autoridade administrativa competente conforme abaixo:
Wagner Teixeira Santana, por meio do ofício acostado à peça 20, recebido em 15/10/2014, conforme AR (peça 21) .
Adão José de Santana, por meio do edital acostado à peça 19, publicado em 12/12/2014.
Valor de Constituição da TCE 	
Verifica-se, ainda, que o valor atualizado do débito apurado (sem juros) em 1/1/2017 é de R$ 667.731,55, portanto superior ao limite mínimo de R$ 100.000,00, na forma estabelecida conforme os arts. 6º, inciso I, e 19 da IN/TCU 71/2012, modificada pela IN/TCU 76/2016. 
OUTROS PROCESSOS NOS SISTEMAS DO TCU COM OS MESMOS RESPONSÁVEIS
Informa-se que foram encontrados outros processos no Tribunal com os mesmos responsáveis:
	Responsável
	Processos

	Wagner Teixeira Santana
	Processo 005.420/2019-9 (CBEX, encerrado) ; Processo 002.976/2017-0 (CBEX, encerrado) ; Processo 035.987/2016-2 (TCE, encerrado) ; Processo 020.039/2018-2 (TCE, encerrado) ; Processo 015.273/2018-0 (TCE, encerrado) ; Processo 010.802/2018-5 (TCE, encerrado) ; Processo 031.314/2015-5 (TCE, encerrado) 

	Adão José de Santana
	Processo 020.039/2018-2 (TCE, encerrado) ; Processo 015.273/2018-0 (TCE, encerrado) ; Processo 010.802/2018-5 (TCE, encerrado) 

A tomada de contas especial está, assim, devidamente constituída e em condições de ser instruída.
EXAME TÉCNICO
Preliminarmente, cumpre tecer breves considerações sobre a forma como são realizadas as comunicações processuais no TCU. A esse respeito, destacam-se o art. 179 do Regimento Interno do TCU (Resolução 155, de 4/12/2002) e o art. 4º, inciso III, § 1º, da Resolução TCU 170, de 30/6/2004, in verbis:
Art. 179. A citação, a audiência ou a notificação, bem como a comunicação de diligência, farse-ão:
I - mediante ciência da parte, efetivada por servidor designado, por meio eletrônico, fac-símile, telegrama ou qualquer outra forma, desde que fique confirmada inequivocamente a entrega da comunicação ao destinatário;
II - mediante carta registrada, com aviso de recebimento que comprove a entrega no endereço do destinatário;
III - por edital publicado no Diário Oficial da União, quando o seu destinatário não for localizado
 (...) 
Art. 3º As comunicações serão dirigidas ao responsável, ou ao interessado, ou ao dirigente de órgão ou entidade, ou ao representante legal ou ao procurador constituído nos autos, com poderes expressos no mandato para esse fim, por meio de:
I - correio eletrônico, fac-símile ou telegrama;
II - servidor designado;
III - carta registrada, com aviso de recebimento;
IV - edital publicado no Diário Oficial da União, quando o seu destinatário não for localizado, nas hipóteses em que seja necessário o exercício de defesa.
Art. 4º. Consideram-se entregues as comunicações:
I - efetivadas conforme disposto nos incisos I e II do artigo anterior, mediante confirmação da ciência do destinatário;
II - realizadas na forma prevista no inciso III do artigo anterior, com o retorno do aviso de recebimento, entregue comprovadamente no endereço do destinatário;
III - na data de publicação do edital no Diário Oficial da União, quando realizadas na forma prevista no inciso IV do artigo anterior.
§ 1º O endereço do destinatário deverá ser previamente confirmado mediante consulta aos sistemas disponíveis ao Tribunal ou a outros meios de informação, a qual deverá ser juntada ao respectivo processo.
 (...) 
Bem se vê, portanto, que a validade da citação via postal não depende de que o aviso de recebimento seja assinado pelo próprio destinatário da comunicação, o que dispensa, no caso em tela, a entrega do AR em "mãos próprias". A exigência da norma é no sentido de o Tribunal verificar se a correspondência foi entregue no endereço correto, residindo aqui a necessidade de certeza inequívoca. 
Não é outra a orientação da jurisprudência do TCU, conforme se verifica dos julgados a seguir transcritos:
São válidas as comunicações processuais entregues, mediante carta registrada, no endereço correto do responsável, não havendo necessidade de que o recebimento seja feito por ele próprio (Acórdão 3648/2013-TCU-Segunda Câmara, Relator Min. José Jorge) ;
É prescindível a entrega pessoal das comunicações pelo TCU, razão pela qual não há necessidade de que o aviso de recebimento seja assinado pelo próprio destinatário. Entregandose a correspondência no endereço correto do destinatário, presume-se o recebimento da citação. (Acórdão 1019/2008-TCU-Plenário, Relator Min. Benjamin Zymler) ;
As comunicações do TCU, inclusive as citações, deverão ser realizadas mediante Aviso de Recebimento - AR, via Empresa Brasileira de Correios e Telégrafos, bastando para sua validade que se demonstre que a correspondência foi entregue no endereço correto (Acórdão 1526/2007-TCU-Plenário, Relator Min. Aroldo Cedraz) .
A validade do critério de comunicação processual do TCU foi referendada pelo Supremo Tribunal Federal, nos termos do julgamento do MS-AgR 25.816/DF, por meio do qual se afirmou a desnecessidade da ciência pessoal do interessado, entendendo-se suficiente a comprovação da entrega do "AR" no endereço do destinatário:
Ementa: agravo regimental. Mandado de segurança. Desnecessidade de intimação pessoal das decisões do tribunal de contas da união. art. 179 do regimento interno do TCU. Intimação do ato impugnado por carta registrada, iniciado o prazo do art. 18 da lei nº 1.533/51 da data constante do aviso de recebimento. Decadência reconhecida. Agravo improvido.
O envio de carta registrada com aviso de recebimento está expressamente enumerado entre os meios de comunicação de que dispõe o Tribunal de Contas da União para proceder às suas intimações.
O inciso II do art. 179 do Regimento Interno do TCU é claro ao exigir apenas a comprovação da entrega no endereço do destinatário, bastando o aviso de recebimento simples. 
Da revelia dos Srs. Wagner Teixeira Santana e Adão José de Santana
No presente caso, a citação dos responsáveis se deu como descrito nos itens 13 e 18 desta instrução.
Quanto ao Sr. Wagner Teixeira Santana, após a notificação frustrada no endereço do CPF (peças 36, 40 e 60) , foram bem-sucedidas as citações realizadas nos endereços do Renach (peças 42, 45 e 61) e do SAAE de Pilão Arcado (peças 42; 46; 62; 64, p. 1; e 63) .
A citação realizada no SAAE se justificou na medida em que pesquisa no Sistema CNPJ evidenciou que o Sr. Wagner Teixeira Santana era o responsável por essa autarquia municipal (peça 62) , configurando domicílio necessário, conforme art. 76 do Código Civil. 
Cumpre observar que a citação realizada no endereço do Renach apresentou ligeiro equívoco na descrição da rua, ao invés de "Rua Padre João Freire", foi usado no ofício (peça 43) "Rua Padre João Meire", o que pode ser relevado, ante a total ausência de prejuízo para a parte, haja vista que a aposição de ciência foi dada pela mesma pessoa que recebeu a comunicação processual no endereço do SAAE, conforme avisos de recebimento (peças 45 e 46) .
Dessa forma, haja vista frustrada a notificação no endereço do CPF, as realizadas nos endereços do SAAE e do Renach são consideradas válidas e suficientes para, não comparecendo aos autos, ser considerado revel o Sr. Wagner Teixeira Santana.
Apesar de ter sido realizada a citação válida do Sr. Wagner Teixeira Santana, conforme descrito acima, foi publicado edital de citação em nome do responsável (peças 55 e 56) .
No que se refere ao Sr. Adão José de Santana, inicialmente, não havia sido efetuada nenhuma tentativa de citação em outros endereços além do CPF, uma vez que o termo juntado ao processo (peça 41) declara não haver endereços alternativos disponíveis no DGI-Consultas.
Consulta ao DGI, realizada em 28/9/2020, permitiu atestar que não há endereço disponível na base do Renach (carteira de habilitação) e no TSE (cadastro eleitoral) , tampouco foi encontrado endereço de empresas associado ao responsável no DGI.
Não obstante a existência de outros processos no TCU do responsável, não foi possível identificar notificações bem-sucedidas.
Entretanto, foi possível identificar que o Sr. Adão José de Santana é servidor do município de Pilão Arcado/BA, na Secretaria de Recursos Hídricos e Iluminação, conforme consta da folha de pagamento de maio/2020, última disponível no portal do município (peças 64 e 63, p. 1) .
Portanto, antes de aceitar a citação por edital (peças 47 e 48) , a instrução anterior (peça 66) considerou prudente, com fulcro no art. 76 do Código Civil, por configurar domicílio necessário, primeiramente, encaminhar a citação do Sr. Adão José de Santana para o seguinte endereço (peça 64, p. 2) : Secretaria de Recursos Hídricos e Iluminação, Rua Cornélio Pereira, Centro, Pilão Arcado/BA, Cep. 47.240-000.
Porém, conforme demonstrado no item 19, a citação nesse endereço também se mostrou infrutífera, razão pela qual foi publicado um novo edital de citação em nome do Sr. Adão José de Santana (peça 78) .
Importante destacar que, antes de promover a citação por edital, para assegurar a ampla defesa, buscaram-se outros meios possíveis para localizar e citar os responsáveis, nos limites da razoabilidade, fazendo juntar aos autos informação comprobatória dos diferentes meios experimentados que restaram frustrados, tal como se demonstrou nos itens anteriores da presente instrução (Acórdão 4851/2017-TCU-Primeira Câmara, Relator Min. Augusto Sherman) .
Nos processos do TCU, a revelia não leva à presunção de que seriam verdadeiras todas as imputações levantadas contra os responsáveis, diferentemente do que ocorre no processo civil, em que a revelia do réu opera a presunção da verdade dos fatos narrados pelo autor (Acórdão 1009/2018-TCU-Plenário, Relator Min. Bruno Dantas; 2369/2013 - TCU - Plenário, Relator Min. Benjamin Zymler e 2449/2013 - TCU - Plenário, Relator Min. Benjamin Zymler) . Assim, a avaliação da responsabilidade do agente não pode prescindir da prova existente no processo ou para ele carreada. 
Ao não apresentarem defesa, os responsáveis deixaram de produzir prova da regular aplicação dos recursos sob sua responsabilidade, em afronta às normas que impõem aos gestores públicos a obrigação legal de, sempre que demandados pelos órgãos de controle, apresentar os documentos que demonstrem a correta utilização das verbas públicas, a exemplo do contido no art. 93 do Decreto-Lei 200/1967: "Quem quer que utilize dinheiros públicos terá de justificar seu bom e regular emprego na conformidade das leis, regulamentos e normas emanadas das autoridades administrativas competentes".
Mesmo as alegações de defesa não sendo apresentadas, considerando o princípio da verdade real que rege esta Corte, procurou-se buscar, em manifestações dos responsáveis na fase interna desta tomada de contas especial, se havia algum argumento que pudesse ser aproveitado a seu favor. 
No entanto, os responsáveis não se manifestaram na fase interna, não havendo, assim, nenhum argumento que possa vir a ser analisado e posteriormente servir para afastar as irregularidades apontadas.
Em consulta ao Sistema de Gestão de Prestação de Contas (SiGPC) , realizada em 22/11/2021, verifica-se que os responsáveis também não apresentaram contas junto ao instaurador e continuam inadimplentes (peça 80) .
Tratando-se de processo em que a parte interessada não se manifestou acerca das irregularidades imputadas, não há elementos para que se possa efetivamente aferir e reconhecer a ocorrência de boa-fé na conduta dos responsáveis, podendo este Tribunal, desde logo, proferir o julgamento de mérito pela irregularidade das contas, conforme os termos do art. 202, §§ 2º e 6º, do Regimento Interno do TCU (Acórdão 2064/2011-TCU-Primeira Câmara (relator Min. Ubiratan Aguiar) , 6.182/2011-TCU-1ª Câmara (relator Min. Weber de Oliveira) , 4.072/2010-TCU-1ª Câmara (Relator Min. Valmir Campelo) , 1.189/2009-TCU- 1ª Câmara (Relator Min. Marcos Bemquerer) , 731/2008-TCU-Plenário (Relator Min. Aroldo Cedraz) .
Dessa forma, os Srs. Wagner Teixeira Santana e Adão José de Santana devem ser considerados revéis, nos termos do art. 12, § 3º, da Lei 8.443/1992, devendo suas contas serem julgadas irregulares, com condenação dos responsáveis ao débito apurado.
Prescrição da Pretensão Punitiva
Vale ressaltar que a pretensão punitiva do TCU, conforme Acórdão 1441/2016-TCU-Plenário, Relator Min. Benjamin Zymler, que uniformizou a jurisprudência acerca dessa questão, subordina-se ao prazo geral de prescrição indicado no art. 205 do Código Civil, que é de dez anos, contado da data de ocorrência da irregularidade sancionada, nos termos do art. 189 do Código Civil, sendo esse prazo interrompido pelo ato que ordenar a citação, a audiência ou a oitiva dos responsáveis.
No caso em exame, ocorreu a prescrição, uma vez que a irregularidade sancionada ocorreu em 1/4/2007, e o ato de ordenação da citação ocorreu em 9/9/2019.
CONCLUSÃO
Em face da análise promovida na seção "Exame Técnico", verifica-se que os responsáveis Wagner Teixeira Santana e Adão José de Santana não lograram comprovar a boa e regular aplicação dos recursos, uma vez que, instados a se manifestar, optaram pelo silêncio, configurando a revelia, nos termos do art. 12, § 3º, da Lei 8.443/1992. Ademais, inexistem nos autos elementos que demonstrem a boa-fé dos responsáveis ou a ocorrência de outras excludentes de culpabilidade.
Verifica-se também que houve a prescrição da pretensão punitiva, conforme análise já realizada.
Tendo em vista que não constam dos autos elementos que permitam reconhecer a boa-fé dos responsáveis, sugere-se que as suas contas sejam julgadas irregulares, nos termos do art. 202, § 6º, do Regimento Interno do TCU, com a imputação do débito atualizado monetariamente e acrescido de juros de mora, nos termos do art. 202, § 1º, do Regimento Interno do TCU, descontado o valor eventualmente recolhido.
Por fim, como não houve elementos que pudessem modificar o entendimento acerca das irregularidades em apuração, mantém-se a matriz de responsabilização presente na peça 65.
PROPOSTA DE ENCAMINHAMENTO
Diante do exposto, submetem-se os autos à consideração superior, propondo ao Tribunal:
considerar revéis os Srs. Wagner Teixeira Santana, prefeito municipal de Pilão Arcado/BA no período de 1/1/2005 a 28/5/2006, e Adão José de Santana, prefeito municipal de Pilão Arcado/BA no período de 29/5/2006 a 31/12/2006, para todos os efeitos, dando-se prosseguimento ao processo, com fulcro no art. 12, § 3º, da Lei 8.443/1992; 
julgar irregulares, nos termos dos arts. 1º, inciso I, 16, inciso III, alíneas "a" e "c", da Lei 8.443/1992, c/c os arts. 19 e 23, inciso III, da mesma lei, as contas dos Srs. Wagner Teixeira Santana, prefeito municipal de Pilão Arcado/BA no período de 1/1/2005 a 28/5/2006, e Adão José de Santana, prefeito municipal de Pilão Arcado/BA no período de 29/5/2006 a 31/12/2006, para todos os efeitos, dando-se prosseguimento ao processo, com fulcro no art. 12, § 3º, da Lei 8.443/1992, condenando-os ao pagamento das importâncias a seguir especificadas, atualizadas monetariamente e acrescidas dos juros de mora, calculadas a partir das datas discriminadas até a data da efetiva quitação do débito, fixando-lhes o prazo de quinze dias, para que comprovem, perante o Tribunal, o recolhimento das referidas quantias aos cofres do Fundo Nacional de Desenvolvimento da Educação, nos termos do art. 23, inciso III, alínea "a", da citada lei, c/c o art. 214, inciso III, alínea "a", do Regimento Interno do TCU.  
		Débito relacionado ao Sr. Wagner Teixeira Santana (CPF XXX.684.395-XX) :
	Data de ocorrência
	Valor histórico (R$) 

	9/5/2006
	93.150,00

Valor atualizado do débito (com juros) em 22/11/2021: R$ 356.832,89.
		Débitos relacionados ao Sr. Adão José de Santana (CPF XXX.557.835-XX) :
	Data de ocorrência
	Valor histórico (R$) 

	1/6/2006
	28.710,00

	4/7/2006
	23.326,68

	7/7/2006
	28.450,00

	25/7/2006
	5.000,00

	1/8/2006
	18.900,00

	2/8/2006
	32.710,00

	4/10/2006
	32.750,00

	22/11/2006
	32.750,00

	5/12/2006
	32.750,00

	12/12/2006
	32.750,00

Valor atualizado do débito (com juros) em 22/11/2021: R$ 997.435,23.
autorizar, desde logo, a cobrança judicial das dívidas, caso não atendidas as notificações, na forma do disposto no art. 28, inciso II, da Lei 8.443/1992;
autorizar também, desde logo, se requerido, com fundamento no art. 26 da Lei 8.443/1992, c/c o art. 217, §§ 1º e 2º, do Regimento Interno do TCU, o parcelamento das dívidas em até 36 parcelas, incidindo, sobre cada parcela, corrigida monetariamente, os correspondentes acréscimos legais, fixando-lhe o prazo de quinze dias, a contar do recebimento da notificação, para comprovar, perante o Tribunal, o recolhimento da primeira parcela, e de trinta dias, a contar da parcela anterior, para comprovar os recolhimentos das demais parcelas, devendo incidir, sobre cada valor mensal, atualizado monetariamente, os juros de mora devidos, no caso do débito, na forma prevista na legislação em vigor, alertando os responsáveis de que a falta de comprovação do recolhimento de qualquer parcela importará o vencimento antecipado do saldo devedor, nos termos do art. 217, § 2º, do Regimento Interno deste Tribunal; 
enviar cópia do acórdão a ser proferido à Procuradoria da República no Estado da Bahia, nos termos do art. 16, § 3º, da Lei 8.443/1992, c/c o art. 209, § 7º, do Regimento Interno do TCU, para adoção das medidas cabíveis; e
enviar cópia do acórdão que vier a ser proferido ao Fundo Nacional de Desenvolvimento da Educação e aos responsáveis, para ciência;
informar à Procuradoria da República no Estado da Bahia, ao Fundo Nacional de Desenvolvimento da Educação e aos responsáveis que a presente deliberação, acompanhada do relatório e do voto que a fundamentam, está disponível para a consulta no endereço www.tcu.gov.br/acordaos, além de esclarecer que, caso requerido, o TCU poderá fornecer sem custos as correspondentes cópias, de forma impressa; e
informar à Procuradoria da República no Estado da Bahia que, nos termos do art. 62, parágrafo único, da Resolução TCU 259/2014, os procuradores e membros do Ministério Público credenciados nesta Corte podem acessar os presentes autos de forma eletrônica e automática, ressalvados apenas os casos de eventuais peças classificadas como sigilosas, as quais requerem solicitação formal.
O Ministério Público de Contas, representado nos presentes autos pelo Procurador Sérgio Ricardo Costa Caribé, embora tenha se manifestado, no mérito, de acordo com a proposta alvitrada pela unidade técnica, divergiu do encaminhamento, e apresentou proposta de arquivamento do presente processo, sem julgamento do mérito, fundamentada na prescrição do ressarcimento ao erário (peça 84) :
Trata-se de tomada de contas especial instaurada pelo Fundo Nacional de Desenvolvimento da Educação (FNDE) , em desfavor dos Srs. Wagner Teixeira Santana e Adão José de Santana, ex-prefeitos de Pilão Arcado/BA entre 1º/1/2005 e 28/5/2006 e 29/5/2006 a 31/12/2006, respectivamente, tendo em vista a omissão no dever de prestar contas dos recursos transferidos para execução do Programa de Apoio aos Sistemas de Ensino para Atendimento de Jovens e Adultos (Peja) , no exercício de 2006.
Em razão da omissão identificada, o tomador de contas concluiu pela existência de débito no montante histórico de R$ 393.500,00 (peça 23) , dividindo-se o valor entre os responsáveis com base nos períodos em que ocuparam a prefeitura e, por conseguinte, durante os quais geriram os recursos.
A SecexTCE examinou os elementos contidos nos autos e procedeu à citação dos responsáveis que, apesar de devidamente notificados, permaneceram silentes, o que motivou proposta de irregularidade das contas, com condenação em débito sem aplicação de multa, por terem se operado os efeitos da prescrição da pretensão punitiva (peça 81) .
A despeito da revelia dos responsáveis, passo a examinar a questão da prescrição.
Conforme se verifica nos elementos constantes dos autos, as irregularidades que ensejaram a instauração desta TCE ocorreram em 2007, quando se encerrou o prazo para apresentação da prestação de contas dos recursos do Peja repassados em 2006. Examinam-se, portanto, irregularidades cometidas há mais de dez anos, o que justifica, em meu sentir, que se apure a incidência da prescrição da pretensão de ressarcimento aos cofres públicos, sobretudo em face da evolução da jurisprudência do Supremo Tribunal Federal (STF) a respeito da matéria.
Registro que, em diversas oportunidades, ao promover minuciosa e detida análise do tema, defendi que a prescrição da pretensão de ressarcimento ao erário deve seguir as regras estabelecidas no Código Civil atualmente vigente. Cito, como exemplo, os pareceres emitidos nos autos do TC Processo 000.012/2020-3, da relatoria do Ministro Vital do Rêgo; do TC Processo 036.485/2019-5, da relatoria do Ministro-Substituto Marcos Bemquerer Costa; do TC Processo 020.232/2017-9, da relatoria do Ministro-Substituto Weder de Oliveira; do TC Processo 031.091/2013-0, da relatoria do Ministro Benjamin Zymler; do TC  Processo 004.030/2017-6, da relatoria do Ministro-Substituto André Carvalho; do TC Processo 029.107/2019-9, da relatoria do Ministro Raimundo Carreiro; do TC  Processo 006.359/2019-1, da relatoria do Ministro Augusto Nardes; do TC Processo 017.162/2007-1, da relatoria do Ministro Aroldo Cedraz; do TC Processo 035.278/2015-3, da relatoria do Ministro-Substituto Augusto Sherman Cavalcanti; do TC Processo 000.071/2020-0, da relatoria do Ministro Jorge Oliveira; do TC Processo 027.487/2017-2, da relatoria do Ministro Walton Alencar Rodrigues; e do TC Processo 018.978/2012-6, da relatoria do Ministro Bruno Dantas.
Nos pareceres lançados nos referidos processos, sustentei que, em razão de seu caráter genérico e da ausência de normas específicas que disciplinem o assunto, o art. 205 do Código Civil - que constitui a regra geral de prescrição - deve incidir, a priori, em todas as situações para as quais a lei não tenha estabelecido prazo inferior. As normas de direito civil, notadamente as insertas na parte geral do Código Civil, por sua abrangência e estofo em sólidos princípios de direito, devem orientar a aplicação do Direito em todos os ramos, quando não conflitantes com matérias especificamente reguladas. Assim, na inexistência de norma específica para a hipótese, entendo que devem incidir as regras da Lei 10.406/2002.
Compreendo, ademais, que a regra do art. 205 do Código Civil, conquanto inespecífica, é perfeitamente compatível com as normas que, desde muito, regem o procedimento de controle externo. E, neste passo, para que não se afronte a harmonia e o caráter sistêmico de suas normas, o Código Civil também pode e deve servir de parâmetro para o regramento de outras questões, como, por exemplo, e no que couber: as causas de suspensão previstas nos arts. 198 e 200; as causas interruptivas do art. 202, incisos I e VI; o recomeço da contagem do prazo estabelecido no art. 202, parágrafo único; a prescrição intercorrente prevista no art. 202, parágrafo único; os efeitos da interrupção efetuada contra devedor solidário, ex vi do art. 204, § 1º, in fine; o prazo geral de dez anos previsto no art. 205; e o dever de guarda de documentos de que trata o art. 1.194.
Ciente de que a egrégia Corte de Contas da União continua a adotar a tese da imprescritibilidade da pretensão de ressarcimento (v.g. Acórdão 5236/2020-TCU-Plenário, 11.839/2020-TCU-2ª Câmara, 18/2021-TCU-1ª Câmara e 120/2021-TCU-Plenário) , peço vênias para ratificar  o posicionamento externado nos pareceres acima referenciados, de que o exame da ocorrência da prescrição da pretensão de ressarcimento aos cofres públicos - instrumentalizada nos processos de contas que tramitam no TCU - deve ter como parâmetro o prazo geral de prescrição indicado no art. 205 da Lei 10.406/2002, contado a partir da data de ocorrência da irregularidade que deu origem ao débito, em consonância com o art. 189 da mesma lei.
Isso posto, passo ao exame da ocorrência da prescrição da pretensão de ressarcimento no caso concreto. Considerando que as regras aplicáveis à prescrição da pretensão punitiva, nos termos do Acórdão 1441/2016-TCU-Plenário, são as mesmas que ora proponho para a análise da prescrição da pretensão de ressarcimento ao erário; considerando que, in casu, as irregularidades que ensejaram a aplicação de sanção são as mesmas que deram causa à condenação em débito, assim como são as mesmas as causas interruptivas e demais variáveis; entendo cabível a análise em conjunto da ocorrência da prescrição para ambas pretensões.
Tendo tais balizas como parâmetro para o exame da matéria, concluo pela consumação da prescrição da pretensão de ressarcimento ao erário neste processo. As irregularidades que ensejaram o débito ocorreram em 2007, quando se encerrou o prazo para comprovação da correta aplicação dos recursos mediante prestação de contas (peça 6) . Assim, o prazo prescricional de dez anos transcorreu sem que fosse interrompido pelo ato que autorizou as citações dos responsáveis, qual seja, o pronunciamento do titular da SecexTCE, expedido em 9/9/2019 (peça 34) .
Por conseguinte, nos termos do art. 212 do RI/TCU, as presentes contas devem ser arquivadas, sem julgamento de mérito. Sem embargo, caso o Tribunal de Contas da União, numa análise perfunctória e não exauriente, entenda que as irregularidades guardam correspondência com quaisquer condutas tipificadas na Lei 8.429/1992, deve promover o encaminhamento do acórdão que vier a ser proferido ao Ministério Público Federal, para que adote as medidas que entender cabíveis.
Admitindo que o Tribunal não acolha a tese de prescrição por mim apresentada, em atenção ao parágrafo 2º do art. 62 do Regimento Interno do TCU, manifesto-me de acordo com o encaminhamento construído pela SecexTCE.
Diante do exposto, este membro do Ministério Público de Contas junto ao TCU propõe o arquivamento do presente processo, sem julgamento do mérito, nos termos do art. 212 do Regimento Interno do TCU (RI/TCU) , sem prejuízo de que, caso o Tribunal entenda pertinente, envie cópia do acórdão a ser prolatado, bem como do relatório e do voto que o fundamentarem, à Procuradoria da República na Bahia.
	É o relatório.

não há

Procurador Sergio Ricardo Costa Caribé.

TOMADA DE CONTAS ESPECIAL. NÃO COMPROVAÇÃO DA BOA E REGULAR APLICAÇÃO DE RECURSOS FEDERAIS RECEBIDOS NO ÂMBITO DO PROGRAMA DE APOIO AOS SISTEMAS DE ENSINO PARA ATENDIMENTO DE JOVENS E ADULTOS (PEJA), EXERCÍCIO 2006. CITAÇÕES. REVELIAS. CONTAS IRREGULARES. DÉBITO. PRESCRIÇÃO DA PRETENSÃO PUNITIVA.

TOMADA DE CONTAS ESPECIAL (TCE)

Secretaria de Controle Externo de Tomada de Contas Especial (SecexTCE).

O Fundo Nacional de Desenvolvimento da Educação (FNDE) instaurou tomada de contas especial em desfavor dos ex-prefeitos de Pilão Arcado/BA, Srs. Wagner Teixeira Santana (gestão de 1/1/2005 a 28/5/2006) e Adão José de Santana (gestão de 29/5/2006 a 31/12/2006) , em razão da não comprovação da boa e regular aplicação dos recursos federais recebidos no âmbito do Programa de Apoio aos Sistemas de Ensino para Atendimento de Jovens e Adultos (Peja) , no exercício de 2006, cujo prazo para prestação de contas encerrou-se em 31/3/2007, já no mandato do Sr. Roberto Alves Martins.
2. Os recursos em tela repassados pelo FNDE totalizaram R$ 393.500,00 (peça 7) . A constatação da não comprovação da regular aplicação de parte dos recursos examinados decorreu da omissão na prestação de contas.
3. O tomador de contas indicou o débito no valor total dos recursos repassados, imputando a responsabilidade solidariamente aos Srs. Wagner Teixeira Santana e Adão José de Santana, de acordo com os períodos em que ocuparam a prefeitura e, por conseguinte, durante os quais geriram os recursos (peça 23) . 
4. Em concordância com o relatório do tomador de contas, a Controladoria-Geral da União emitiu o Relatório de Auditoria 631/2019 (peça 24) . No mesmo sentido, o certificado de auditoria e o parecer do dirigente do órgão de controle interno concluíram pela irregularidade das presentes contas (peças 25 e 26) , com ciência do Ministro de Estado da pasta acerca das conclusões para encaminhamento do processo ao TCU (peça 27) .
5. No âmbito deste Tribunal, após instrução preliminar, promoveu-se a regular citação dos prefeitos à época - Wagner Teixeira Santana e Adão José de Santana. Após o envio da citação a diversos endereços constantes da base de dados da Receita Federal, base Renach e local de trabalho, e posterior citação por edital, os responsáveis não apresentaram defesa. Apesar de ter sido realizada a citação válida do Sr. Wagner Teixeira Santana, também foi publicado edital de citação em seu nome. 
6. Transcorrido o prazo regimental, ambos os responsáveis permaneceram silentes. Diante da ausência, nos autos, de elementos que pudessem modificar o entendimento acerca da presente apuração, a unidade instrutora propôs o julgamento pela irregularidade das contas dos responsáveis, condenando-os em débito, sem aplicação de multa, uma vez que incidiu a prescrição da pretensão punitiva: a irregularidade ocorreu em 1/4/2007 e o ato de ordenação da citação data de 9/9/2019. 
7. O representante do Ministério Público de Contas (MPTCU) defende a ocorrência da prescrição da pretensão de ressarcimento aos cofres públicos, concomitantemente à prescrição da pretensão punitiva. Entretanto, alternativamente, manifestou concordância com o encaminhamento proposto pela SecexTCE caso não fosse acolhida a tese de arquivamento em função da prescrição (peça 84) .
8. Feito esse resumo, passo a decidir, adotando os argumentos constantes dos pareceres precedentes em minhas razões de decidir naquilo que não se oponham às manifestações constantes deste voto.
II
9. Os ex-prefeitos Wagner Teixeira Santana e Adão José de Santana não compareceram com os documentos probatórios relativos aos valores repassados no âmbito do Programa de Apoio aos Sistemas de Ensino para Atendimento de Jovens e Adultos (Peja) , exercício 2006, mesmo tendo sido concedidas diversas oportunidades para tanto: desde a fase interna de apuração, após regularmente notificados, e mesmo depois, durante a fase externa da presente tomada de contas especial, devendo, portanto, serem considerados revéis. 
10. Embora a data para prestação de contas tenha recaído no mandato de outro prefeito, Sr. Roberto Alves Martins (gestão 2007-2008) , depreende-se dos autos que os prefeitos antecessores e que efetivamente geriram a integralidade dos recursos em tela não propiciaram ao sucessor os meios para que fosse dada a devida satisfação do destino dos recursos federais repassados.
11. Conforme registrado no relatório do tomador de contas (peça 23) , restou demonstrado que o Sr. Roberto Alves Martins teria adotado as medidas de resguardo ao erário, consoante registro do efeito suspensivo vigente no SiGPC (peça 4) , razão pela qual não consta do polo passivo na presente TCE.
12. Compulsando os autos, verifico que, no extrato bancário da conta vinculada (peça 8) , constam que foram emitidos diversos cheques desde 9/5/2006 até 12/12/2006, cuja aplicação é desconhecida, e indicam a utilização dos recursos recebidos no âmbito do Programa de Apoio aos Sistemas de Ensino para Atendimento de Jovens e Adultos (Peja) . 
13. Portanto, pelas evidências carreadas aos autos, restam mantidas as irregularidades relativas à não comprovação da boa e regular aplicação dos recursos federais recebidos no âmbito do Peja exercício 2006, atribuídas aos ex-prefeitos Wagner Teixeira Santana e Adão José de Santana.
14. Por fim, algumas considerações acerca da prescrição da pretensão punitiva e ressarcitória.
15. Minha posição é no sentido de privilegiar, por ora, a jurisprudência do TCU que se consolidou pela imprescritibilidade e prescritibilidade decenal, respectivamente, das pretensões de ressarcimento e punitiva, na atuação desta Corte. Assim tenho agido reiteradamente, contando com a aprovação do Colegiado, como mostram os recentes Acórdãos 11.259, 11.289, 11.461 e 11.480, de 2021, da Primeira Câmara.
16. Recentemente, o Supremo Tribunal Federal tem se pronunciado, em processos de execução, no sentido de reconhecer não só a aplicação da prescrição quinquenal com fulcro na interpretação da Lei 9.873/1999, mas também a incidência dos marcos interruptivos do prazo prescricional consignados no art. 2º da referida Lei, tantas vezes quanto presentes os suportes fáticos (MS 32201, Relator: Min. Roberto Barroso, e decisões monocráticas: MS 36.054, MS 34.256-MC, MS 35.512 e MS 36.067-MC, todos de relatoria do Min. Ricardo Lewandowski; MS 35.294, MS 35.539 e MS 35.971-TP, todos de relatoria do Min. Marco Aurélio; MS 32.201, Rel. Min. Roberto Barroso, e MS 36.127-MC e MS 35.940-MC, Min. Luiz Fux) . 
17. De todo modo, observo que, mesmo a se levar em conta as balizas previstas na Lei 9.873/1999, com incidência dos marcos interruptivos ali delineados, não se consumou, no presente caso concreto, a prescrição.
18. A Lei 9.873/1999, em seu art. 2º, estabelece diversas causas interruptivas da prescrição punitiva, consoante abaixo transcrito, já na redação conferida pela Lei 11.941/2009: 
Art. 2º Interrompe-se a prescrição da ação punitiva: 
I - pela notificação ou citação do indiciado ou acusado, inclusive por meio de edital; 
II - por qualquer ato inequívoco, que importe apuração do fato; 
III - pela decisão condenatória recorrível; 
IV - por qualquer ato inequívoco que importe em manifestação expressa de tentativa de solução conciliatória no âmbito interno da administração pública federal.
19. Nos presentes autos, observo diversos eventos processuais que ocorreram tanto na fase interna como na externa desta TCE que podem ser enquadrados nas previsões de interrupção da prescrição do art. 2º da Lei 9873/1999. Registro, entre outros:
19.1. Notificação 34.876/DIPRA/CGCAP/DIFIN/FNDE (peça 9) , de 4/7/2007, ao Prefeito de Pilão Arcado/BA, que configura ato inequívoco em que o FNDE manifesta expressa tentativa de solução conciliatória no âmbito interno da administração pública federal, enquadrando-se no inciso IV do art. 2º da referida Lei.
19.2. Guia para formação de processo em razão da omissão de prestação de contas Peja-2006, em 6/2/2008 (peça 85, p. 3) , de 6/2/2008 - ato inequívoco para apuração do fato (inciso II do art. 2º da Lei 9.873/1999) ;
19.3. Informação 771/2008-CIPRA/COPRA/CGCAP/FNDE, de 17/2008 (peça 85, p. 4) - ato inequívoco para apuração do fato (inciso II do art. 2º da Lei 9.873/1999) ;
19.4. Despacho: regularização de município junto ao FNDE, de 28/8/2009 (peça 85, p. 12) , - ato inequívoco para apuração do fato (inciso II do art. 2º da Lei 9.873/1999) ;
19.5. Mensagem eletrônica solicitando o processo Peja 2006 do município de Pilão Arcado, de 10/12/2010 (peça 85, p. 23) - ato inequívoco para apuração do fato (inciso II do art. 2º da Lei 9.873/1999) ;
19.6. Ofício 1.401/2014-SEOPC/COPRA/CGCAP/DIFIN/FNDE/MEC, de 1/10/2014 (peças 13 e 19) - notificação do responsável (inciso I do art. 2º da Lei 9.873/1999) ;
19.7. Ofício 1.402/2014-SEOPC/COPRA/CGCAP/DIFIN/FNDE/MEC, de 1/10/2014 (peça 9, p. 2) - ato inequívoco que manifesta expressa tentativa de solução conciliatória no âmbito interno da administração pública federal (inciso IV do art. 2º da Lei 9.873/1999) ;
19.8. Ofício 1.403/2014-SEOPC/COPRA/CGCAP/DIFIN/FNDE/MEC, de 1/10/2014 (peças 14 e 20) - notificação do responsável (inciso I do art. 2º da Lei 9.873/1999) ;
19.9. Ofício 6.769/2017-SEOPC/COPRA/CGCAP/DIFIN-FNDE, de 20/3/2017 (peça 13, p. 2, e peça 19, p. 3) - notificação do responsável (inciso I do art. 2º da Lei 9.873/1999) ;
19.10. Ofício 6.773/2017-SEOPC/COPRA/CGCAP/DIFIN-FNDE, de 20/3/2017 (peça 14, p. 3, e peça 20, p. 2) - notificação do responsável (inciso I do art. 2º da Lei 9.873/1999) ;
19.11. Ofício 6.788/2014-SEOPC/COPRA/CGCAP/DIFIN/FNDE/MEC, de 23/3/2017 (peça 9, p. 3) - ato inequívoco que manifesta expressa tentativa de solução conciliatória no âmbito interno da administração pública federal (inciso IV do art. 2º da Lei 9.873/1999) ;
19.12. Pronunciamento da unidade técnica determinando a citação, de 9/9/2019 (peças 32 a 34) - citação do responsável (inciso I do art. 2º da Lei 9.873/1999) ;
20. No tocante à multa, confirmo a prescrição da pretensão punitiva, já que a irregularidade ocorreu em 1/4/2007, e o ato de ordenação da citação é de 9/9/2019, nos temos do Acórdão 1441/2016-TCU-Plenário.
21. Portanto, acolho a proposta da unidade técnica pela irregularidade das contas dos responsáveis, com a condenação em débito na totalidade dos valores repassados no âmbito do Peja exercício de 2006, respeitando o período respectivo de cada gestão. 
22. Contudo, retifico parcialmente a fundamentação indicada pela SecexTCE para o julgamento pela irregularidade das contas dos Srs. Wagner Teixeira Santana e Adão José de Santana. O dever de prestar contas recaiu sobre a gestão do prefeito sucessor, Sr. Roberto Alves Martins, que não foi arrolado na presente tomada de contas especial por haver demonstrado a adoção de medidas de resguardo ao erário. Portanto, a responsabilidade dos ex-prefeitos que participaram da gestão dos recursos recebidos no âmbito do Peja exercício 2006 não decorre da omissão no dever de prestar contas (alínea "a" do inciso III do art. 16 da Lei 8.443/1992) , mas sim da não comprovação da boa regular aplicação dos recursos públicos recebidos, configurando dano ao Erário decorrente de ato de gestão ilegítimo ao antieconômico, insculpido na alínea "c" do inciso III do art. 16 da Lei 8.443/1992.
	Dessa forma, voto para que seja adotada a minuta de acórdão que trago à consideração deste colegiado.
TCU, Sala das Sessões, em tagDataSessao.
Ministro VITAL DO RÊGO 
Relator